臺灣高等法院民事判決　　　　　　　　 93年度重上字第360號
上　訴　人　己○○
　　　　　　丁○○○
共　　　同
訴訟代理人　蔡瑞麟律師
　　　　　　廖雅雯律師
上　訴　人　甲○○
　　　　　　辛○○
被 上 訴人　乙○○
　　　　　　庚○○
　　　　　　壬○○
　　　　　　丙○○
　　　　　　癸○○
　　　　　　戊○○
共　　　同
訴訟代理人　余樹田律師
當事人間請求拆屋還地事件，上訴人對於中華民國93年4月27日
臺灣桃園地方法院91年度訴字第865號第一審判決提起上訴，本
院於94年2月15日言詞辯論終結，判決如下：
    主  文
上訴駁回。
第二審訴訟費用由上訴人己○○負擔100分之12，上訴人丁○○
○負擔100分之19，上訴人甲○○負擔100分之45，餘由上訴人辛
○○負擔。
    事實及理由
一、本件被上訴人主張：坐落桃園縣平鎮市○○段第127地號土
    地（下稱系爭127地號土地）及同段第126地號土地（下稱系
    爭126地號土地）為伊與其他共有人所共有，然遭上訴人己
    ○○、丁○○○、甲○○、辛○○，及原審共同被告郭永海
    、宋月秀、楊素珍等人無正當權源，分別在其上搭蓋房屋，
    而占有使用。其中上訴人己○○以如原判決附圖所示Ａ部分
    之建物，占有使用該部分之系爭127地號土地；原審共同被
    告郭永海、上訴人丁○○○以如原判決附圖所示Ｂ部分之建
    物，占有使用該部分之系爭127地號土地；原審共同被告宋
    月秀、上訴人甲○○以如原判決附圖所示Ｃ部分、Ｄ部分之
    建物，占有使用該部分之系爭127地號土地；上訴人辛○○
    以如原判決附圖所示Ｅ部分之建物，占有使用該部分之系爭
    127地號土地；原審共同被告楊素珍以如原判決附圖所示Ｆ
    部分建物、Ｇ部分建物，占有使用該部分之系爭127地號土
    地，以如原判決附圖所示Ｈ部分建物、Ｊ部分建物，占有使
    用該部分之系爭126地號土地。上開建物雖未為保存登記，
    惟上訴人己○○、丁○○○、甲○○、辛○○，及原審共同
    被告郭永海、宋月秀、楊素珍既買受上開建物，自有事實上
    處分權而得拆除之等情，爰依民法第821條及第767條之規定
    ，求為判命：(一)上訴人己○○應將系爭127地號土地上，如
    原判決附圖所示Ａ部分面積11.93 平方公尺之建物拆除，將
    該部分土地返還被上訴人及其他共有人全體。(二)上訴人丁○
    ○○應將系爭127地號土地上，如原判決附圖所示Ｂ部分面
    積19.17平方公尺之建物拆除，將該部分土地返還被上訴人
    及其他共有人全體。(三)上訴人甲○○應將系爭127地號土地
    上，如原判決附圖所示Ｃ部分面積20.13平方公尺、Ｄ部分
    面積23.83平方公尺之建物拆除，將該部分土地返還被上訴
    人及其他共有人全體。(四)上訴人辛○○應將系爭127地號土
    地上，如原判決附圖所示Ｅ部分面積23.61平方公尺之建物
    拆除，將該部分土地返還被上訴人及其他共有人全體（超過
    上開請求部分，經原審判決駁回被上訴人其餘之訴。被上訴
    人對其敗訴部分未聲明不服而確定。上訴人對其等敗訴部分
    ，均聲明不服）。並答辯聲明：上訴駁回。
二、上訴人則以：上訴人辛○○自民國65年間，上訴人丁○○○
    約自74年間，上訴人甲○○約自70年間，上訴人己○○自75
    年間起，即居住上開各建物內，當時皆自大陸來台之憲兵隊
    軍人即原屋主輾轉受讓上開建物而取得居住使用權，而據悉
    38年間，原地主自願將系爭127地號、126地號土地，提供當
    時大陸撤退來台之憲兵隊軍人建築房屋，作為憲兵隊辦公使
    用，嗣憲兵隊遷移後，系爭上開建物由眷屬繼續使用，嗣再
    由軍眷讓渡他人，上訴人辛○○即係由前手即訴外人黃滿妹
    頂讓而來，並加以改建；上訴人丁○○○自前手即訴外人霍
    金鳳買受，而霍金鳳則係自其前手即訴外人陳遠峰退伍軍人
    頂讓而來；原審共同被告宋月秀係由其夫即上訴人甲○○向
    訴外人廖瑞鴻購買，而廖瑞鴻亦係向其前手即訴外人陳遠峰
    退伍軍人頂讓而來；上訴人己○○係向前手即訴外人莊英丙
    買受，莊英丙則係向其前手即訴外人曾金軒退伍軍人買受，
    當時之介紹人即訴外人郭元勳係地主之一，如上訴人己○○
    非合法使用土地，地主怎可能充當介紹人？故上訴人使用系
    爭127地號土地，皆有正當權源。且從黃滿妹之繼承人即訴
    外人黃承田對上訴人辛○○所提起之遷讓房屋訴訟，其已於
    91年5月20日之書狀內指出：「雙方乃約定由答辯人（即上
    訴人辛○○）出資改建，但因改建前舊房子對土地使用權係
    黃滿妹所有．．．」等語，可見上訴人辛○○之前手黃滿妹
    對系爭土地應有使用權云云，資為抗辯。並上訴聲明：(一)原
    判決關於不利上訴人部分廢棄。(二)上開廢棄部分，被上訴人
    在第一審之訴及假執行之聲請均駁回。
三、兩造不爭執事項：
    經查系爭127地號土地為被上訴人及其他共有人所共有，系
    爭127地號土地上，如原判決附圖所示Ａ部分面積11.93平方
    公尺之建物，現為上訴人己○○所占有；如原判決附圖所示
    Ｂ部分面積19.17平方公尺之建物，現為上訴人丁○○○所
    占有；如原判決附圖所示Ｃ部分面積20.13平方公尺、Ｄ部
    分面積23.83平方公尺之建物，現為上訴人甲○○所占有；
    如原判決附圖所示Ｅ部分面積23.61平方公尺之建物，現為
    上訴人辛○○所占有；上訴人己○○現占有之建物，係75年
    間向前手莊英丙所購買，而莊英丙係於71年間向訴外人曾金
    軒所購買；上訴人范姜淑現占有之建物，係74年間向前手霍
    金鳳所購買；上訴人己○○、丁○○○皆非系爭建物之原始
    起造人之事實，為兩造所不爭執（見本院卷第83頁筆錄、第
    73、74頁之爭點整理狀），且經原審履勘現場及囑託桃園縣
    平鎮地政事務所測量人員測量屬實，並有土地登記謄本、不
    動產買賣契約書、勘驗筆錄及複丈成果圖可證（見原審卷第
    11 頁至第29頁、第87頁至第90頁、第151頁至第154頁、第
    42頁至第47頁），堪信為真實。
四、本件經依民事訴訟法第463條準用同法第270條之1第1項第3
    款規定，整理並協議簡化爭點後，兩造同意就本院93年11月
    29日準備程序中，兩造協議簡化之爭點為辯論範圍，其爭點
    為：(一)上訴人對現占有之系爭建物是否有事實上之處分權？
    (二)上訴人對現占有之建物，是否曾於90年間為事實上之處分
    ？（見本院卷第83頁）。茲僅就兩造之爭執點，分述如下：
    (一)關於上訴人對現占有之系爭建物是否有事實上之處分權？
      被上訴人主張上訴人己○○以如原判決附圖所示Ａ部分之
      建物，占有使用該部分之系爭127地號土地；上訴人丁○
      ○○以如原判決附圖所示Ｂ部分之建物，占有使用該部分
      之系爭127地號土地；上訴人甲○○以如原判決附圖所示
      Ｃ部分、Ｄ部分之建物，占有使用該部分之系爭127地號
      土地；上訴人辛○○以如原判決附圖所示Ｅ部分之建物，
      占有使用該部分之系爭127地號土地之事實，為上訴人己
      ○○、丁○○○、甲○○、辛○○所不爭執，並有勘驗筆
      錄及複丈成果圖可考（見原審卷第42頁至第47頁）。被上
      訴人主張上訴人己○○、丁○○○、甲○○、辛○○均無
      正當權源，而以上開建物占有系爭127地號土地之部分，
      為上訴人己○○、丁○○○、甲○○、辛○○所否認，並
      以前開情詞置辯。經查：
      1.按就未辦理保存登記之建築物為讓與時，雖因未辦理保
        存登記致不能辦理所有權移轉登記，該建築物之所有權
        不能發生讓與之效力，但受讓人與讓與人間非不得約定
        將該建築物之事實上處分權讓與於受讓人（最高法院74
        年度台上字第1317號判決意旨參照）。又按違章建築之
        讓與，雖因不能為移轉登記而不能為不動產所有權之讓
        與，但受讓人與讓與人間如無相反之約定，應認為讓與
        人已將該違章建築之事實上處分權讓與受讓人（最高法
        院86年度台上字第2272號裁判意旨參照）。
      2.查上訴人己○○、丁○○○、甲○○、辛○○所占有之
        前開建物，均係屬未辦理保存登記之建物，即一般所稱
        之違章建築，且均係其等向原屋主輾轉受讓而來，其中
        上訴人辛○○係向訴外人黃滿妹買受而來；上訴人丁○
        ○○係向訴外人霍金鳳買受而來；上訴人甲○○係向訴
        外人廖瑞鴻買受而來；上訴人己○○係向訴外人莊英丙
        買受而來，有買賣移轉契約書、水籍基本資料查詢、不
        動產買賣契約書及土地房屋買賣契約書可考（見原審卷
        第87頁至第91頁、第151頁至第154頁、第159頁至第164
        頁），復為兩造所不爭執（見本院卷第83頁筆錄），自
        屬真實。且上訴人己○○、丁○○○亦自陳：「因為前
        一手是占有人，他有占有權源，所以上訴人願意去跟占
        有人購買系爭房屋」等語；上訴人甲○○亦自陳：「我
        是以合法買賣取得，我在原審已經提出買賣契約書。我
        有權占有使用系爭房屋．．．」等語；上訴人辛○○亦
        自陳：「我是向前手頂讓過來，希望對造補償我新台幣
        壹佰萬元，我願意拆屋還地」等語（均見本院卷第50頁
        筆錄）。足證上訴人均經買賣而取得未辦理保存登記之
        前開系爭建物，揆諸前開裁判意旨，應認系爭建物上之
        前手，已將系爭建物之事實上處分權讓與受讓人即上訴
        人，則上訴人均屬對系爭建物有事實上處分權之人。
      3.上訴人己○○、丁○○○、甲○○、辛○○雖抗辯原地
        主係自願將系爭127地號、126地號土地提供當時大陸撤
        退來台之憲兵隊軍人建築房屋，嗣再由軍眷讓渡他人云
        云。惟始終不能舉證以實其說。縱系爭127地號土地共
        有人中之郭元勳曾就上訴人己○○所買受之系爭建物，
        於前手莊英丙、曾金軒間之買賣時，擔任介紹人，惟郭
        元勳僅係共有人之一，若未併得其他共有人之同意，亦
        屬無權建屋使用，何況郭元勳僅係擔任他人在系爭127
        地號土地所蓋違章建築之買賣關係中擔任介紹人，自難
        據而認定上訴人己○○為有權占用系爭127地號土地。
      4.至訴外人黃滿妹之繼承人即訴外人黃承田對上訴人辛○
        ○所提起之遷讓房屋訴訟之準備書狀內，縱曾稱上訴人
        辛○○所買受前開建物之土地使用權係屬黃滿妹所有云
        云。充其量僅係黃滿妹在該訴訟事件中之攻擊防禦方法
        ，並未確切證明使用權存在，亦難據為有利於上訴人辛
        ○○之認定。上訴人己○○、丁○○○、甲○○、辛○
        ○復不能舉證證明其等所買受之前開屬違章建築之系爭
        建物，就所坐落之系爭127地號土地部分，有合法之使
        用權源，是其等所為此部分之抗辯，均不足取。
    (二)關於上訴人對現占有之系爭建物，是否曾於90年間為事實
      上之處分？經查：
      1.按違章建築之讓與，受讓人與讓與人間如無相反之約定
        ，應認為讓與人已將該違章建築之事實上處分權讓與受
        讓人。又房屋之拆除為一種事實上之處分行為，須有事
        實上之處分權者，始有拆除之權限（最高法院86年度台
        上字第2272號裁判意旨參照）。上訴人己○○、丁○○
        ○、甲○○、辛○○既已輾轉買受前開未辦理保存登記
        之建物，現並占有使用中，足認系爭建物之原始建築人
        均已將系爭建物之事實上處分權輾轉讓與上訴人等人。
        是上訴人自有拆除系爭建物之權限。
      2.查上訴人甲○○、辛○○在本院自認：「因為（90年間
        ）縱貫路拓寬，所以我們門都要往後挪退一米七，我們
        仍住系爭房屋內」等語（見本院卷第65頁），足證上訴
        人於90年間，因高速公路興建工程需拓寬道路，而雇工
        將系爭建物之門廳、牆壁拆除，而將門廳往後挪退一點
        七公尺，即對系爭建物有事實上之處分行為。且上訴人
        己○○、丁○○○、甲○○、辛○○亦自陳分別自75
        年間、74年間、70年間、65年間起，即居住於前開各系
        爭建物內，足見上訴人等人輾轉買受前開未經辦理保存
        登記之系爭建物，並占有使用，且使用期間均達1、20
        年以上，益證系爭建物之原始起造人已將上開系爭建物
        之事實上處分權輾轉讓與上訴人。上訴人對現占有之系
        爭建物，曾於90年間為事實上之處分行為。
    (三)按所有人對於無權占有或侵奪其所有物者，得請求返還之
      。對於妨害其所有權者，得請求除去之，民法第767條定
      有明文。又各共有人對於第三人，得就共有物之全部，為
      本於所有權之請求。但回復共有物之請求，僅得為共有人
      全體之利益為之，民法第821條亦定有明文。本件被上訴
      人為系爭127地號土地之共有人之一，有土地登記謄本可
      考（見原審卷第11頁至第29頁）。而上訴人己○○以如原
      判決附圖所示Ａ部分之建物，占有使用該部分之系爭127
      地號土地；上訴人丁○○○以如原判決附圖所示Ｂ部分之
      建物，占有使用該部分之系爭127地號土地；上訴人甲○
      ○以如原判決附圖所示Ｃ部分、Ｄ部分之建物，占有使用
      該部分之系爭127地號土地；上訴人辛○○以如原判決附
      圖所示Ｅ部分之建物，占有使用該部分之系爭127地號土
      地，並經勘驗屬實，有勘驗筆錄及複丈成果圖可考（見原
      審卷第42頁至第47頁），均屬無任何正當權源。又上開建
      物雖均未為保存登記，惟上訴人等人於買受上開建物時，
      均已取得各該建物之事實上處分權而有拆除之權能，已如
      前述。是被上訴人請求上訴人將上開各建物拆除後，將所
      坐落之土地即系爭127地號土地，返還被上訴人及其餘共
      有人全體，自屬有據。
五、綜上所述，上訴人依據民法第821條及第767條之規定，請求
    (一)上訴人己○○將系爭127地號土地上，如原判決附圖所示
    Ａ部分面積11.93平方公尺之建物拆除，將土地返還被上訴
    人及其他共有人全體。(二)上訴人丁○○○將系爭127地號土
    地上，如原判決附圖所示Ｂ部分面積19.17平方公尺之建物
    拆除，將土地返還被上訴人及其他共有人全體。(三)上訴人甲
    ○○將系爭127地號土地上，如原判決附圖所示Ｃ部分面積
    20.13平方公尺、Ｄ部分面積23.83平方公尺之建物拆除，將
    土地返還被上訴人及其他共有人全體。(四)上訴人辛○○將系
    爭127地號土地上，如原判決附圖所示Ｅ部分面積23.61平方
    公尺之建物拆除，將土地返還被上訴人及其他共有人全體，
    自屬應予准許。從而原審就上開部分所為上訴人敗訴之判決
    ，並無不合。上訴論旨仍執陳詞指摘原判決此部分不當，求
    予廢棄改判，為無理由。
六、兩造其餘之攻擊或防禦方法及所用之證據，經本院斟酌後，
    認為均不足以影響本判決之結果，無庸逐一論列。
七、據上論結，本件上訴為無理由，依民事訴訟法第449條第1項
    、第78條、第85條第1項但書，判決如主文。
中　　華　　民　　國　　94　　年　　2 　　月　　25　　日
                  民事第七庭審判長法　官　鄭三源
                                  法　官　黃嘉烈
                                  法　官　王聖惠
正本係照原本作成。
上訴人如不服本判決，得合併於收受送達後二十日內向本院提出
上訴書狀，其未表明上訴理由者，應於提出上訴後二十日內向本
院補提理由書狀（均須按他造當事人之人數附繕本）上訴時應提
出委任律師或具有律師資格之人之委任狀；委任有律師資格者，
另應附具律師資格證書及釋明委任人與受任人有民事訴訟法第四
百六十六條之一第一項但書或第二項（詳附註）所定關係之釋明
文書影本。
中　　華　　民　　國　　94　　年　　2 　　月　　26　　日
                                  書記官　陳樂觀
附註：
民事訴訟法第四百六十六條之一（第一項、第二項）：
對於第二審判決上訴，上訴人應委任律師為訴訟代理人。但上訴
人或其他法定代理人具有律師資格者，不在此限。
上訴人之配偶、三親等內之血親、二親等內之姻親，或上訴人為
法人、中央或地方機關時，其所屬專任人員具有律師資格並經法
院認為適當者，亦得為第三審訴訟代理人。
